---
title: ''
subtitle: ""
author: ""
date: ""

output:
  pdf_document:
  fig_crop: false
highlight: tango
number_sections: false
fig_caption: true
keep_tex: true
includes:
  in_header: Estilo.sty
classoption: a4paper
always_allow_html: true
---
  
  
\begin{center}
{\Large
  DEPARTAMENTO DE ESTATÍSTICA} \\
\vspace{0.5cm}
\begin{figure}[!t]
\centering
\includegraphics[width=9cm, keepaspectratio]{logo-UnB.eps}
\end{figure}
\vskip 1em
{\large
  `r format(Sys.time(), '%d %B %Y')`}
\vskip 3em
{\LARGE
  \textbf{Lista 1}} \\
\vskip 1em
{\Large
  Prof. Guilherme Rodrigues} \\
\vskip 1em
{\Large
  Computação em Estatística para dados e cálculos massivos} \\
\vskip 1em
{\Large
  Tópicos especiais em Estatística 1} \\
\vskip 1em
{\Large
  Aluno: Bruno Gondim Toledo | Matrícula: 15/0167636} \\
\vskip 1em
\end{center}

\vskip 5em

```{r setup, include=FALSE, message=FALSE, warning=FALSE}
knitr::opts_chunk$set(echo = TRUE)

if (!require("pacman")) install.packages("pacman")
threads <- 16

```

\newpage

Nessa lista, utilizamos os pacotes `vroom` e `data.table` para analisar, com rapidez computacional e eficiente uso de memória, dados públicos sobre a vacinação contra a Covid-19.

## Questão 1: leitura eficiente de dados

### **a)** **Utilizando códigos R**, crie uma pasta (chamada *dados*) em seu computador e faça o *download* de todos os arquivos disponíveis no endereço eletrônico a seguir. [*https://opendatasus.saude.gov.br/dataset/covid-19-vacinacao/resource/5093679f-12c3-4d6b-b7bd-07694de54173?inner_span=True*](https://opendatasus.saude.gov.br/dataset/covid-19-vacinacao/resource/5093679f-12c3-4d6b-b7bd-07694de54173?inner_span=True)

*Extra: Faça isso automatizando os downloads e direcionando-os para uma mesma pasta.* Esta pasta deve ser criada com código R. Sugestão: faça com que a máquina confira se a pasta existe e crie a pasta apenas se não existir.

```{r 1a, echo=TRUE, message=FALSE, results='hide'}

pasta <- "dados"
if (file.exists(pasta)) {
  print("A pasta já existe")
  rm(pasta)
} else {
  dir.create(pasta)
  rm(pasta)
}

link <- c("https://s3.sa-east-1.amazonaws.com/ckan.saude.gov.br/SIPNI/COVID/uf/uf%3DAC/part-00000-8cc53ec0-4f0d-48d1-ab69-fc5dbebe4013.c000.csv"
         ,"https://s3.sa-east-1.amazonaws.com/ckan.saude.gov.br/SIPNI/COVID/uf/uf%3DAC/part-00001-8cc53ec0-4f0d-48d1-ab69-fc5dbebe4013.c000.csv"
         ,"https://s3.sa-east-1.amazonaws.com/ckan.saude.gov.br/SIPNI/COVID/uf/uf%3DAC/part-00002-8cc53ec0-4f0d-48d1-ab69-fc5dbebe4013.c000.csv"
         ,"https://s3.sa-east-1.amazonaws.com/ckan.saude.gov.br/SIPNI/COVID/uf/uf%3DAL/part-00000-8cc53ec0-4f0d-48d1-ab69-fc5dbebe4013.c000.csv"
         ,"https://s3.sa-east-1.amazonaws.com/ckan.saude.gov.br/SIPNI/COVID/uf/uf%3DAL/part-00001-8cc53ec0-4f0d-48d1-ab69-fc5dbebe4013.c000.csv"
         ,"https://s3.sa-east-1.amazonaws.com/ckan.saude.gov.br/SIPNI/COVID/uf/uf%3DAL/part-00002-8cc53ec0-4f0d-48d1-ab69-fc5dbebe4013.c000.csv"
         ,"https://s3.sa-east-1.amazonaws.com/ckan.saude.gov.br/SIPNI/COVID/uf/uf%3DAM/part-00000-8cc53ec0-4f0d-48d1-ab69-fc5dbebe4013.c000.csv"
         ,"https://s3.sa-east-1.amazonaws.com/ckan.saude.gov.br/SIPNI/COVID/uf/uf%3DAM/part-00001-8cc53ec0-4f0d-48d1-ab69-fc5dbebe4013.c000.csv"
         ,"https://s3.sa-east-1.amazonaws.com/ckan.saude.gov.br/SIPNI/COVID/uf/uf%3DAM/part-00002-8cc53ec0-4f0d-48d1-ab69-fc5dbebe4013.c000.csv"
         ,"https://s3.sa-east-1.amazonaws.com/ckan.saude.gov.br/SIPNI/COVID/uf/uf%3DAP/part-00000-8cc53ec0-4f0d-48d1-ab69-fc5dbebe4013.c000.csv"
         ,"https://s3.sa-east-1.amazonaws.com/ckan.saude.gov.br/SIPNI/COVID/uf/uf%3DAP/part-00001-8cc53ec0-4f0d-48d1-ab69-fc5dbebe4013.c000.csv"
         ,"https://s3.sa-east-1.amazonaws.com/ckan.saude.gov.br/SIPNI/COVID/uf/uf%3DAP/part-00002-8cc53ec0-4f0d-48d1-ab69-fc5dbebe4013.c000.csv"
         ,"https://s3.sa-east-1.amazonaws.com/ckan.saude.gov.br/SIPNI/COVID/uf/uf%3DBA/part-00000-8cc53ec0-4f0d-48d1-ab69-fc5dbebe4013.c000.csv"
         ,"https://s3.sa-east-1.amazonaws.com/ckan.saude.gov.br/SIPNI/COVID/uf/uf%3DBA/part-00001-8cc53ec0-4f0d-48d1-ab69-fc5dbebe4013.c000.csv"
         ,"https://s3.sa-east-1.amazonaws.com/ckan.saude.gov.br/SIPNI/COVID/uf/uf%3DBA/part-00002-8cc53ec0-4f0d-48d1-ab69-fc5dbebe4013.c000.csv"
         ,"https://s3.sa-east-1.amazonaws.com/ckan.saude.gov.br/SIPNI/COVID/uf/uf%3DCE/part-00000-8cc53ec0-4f0d-48d1-ab69-fc5dbebe4013.c000.csv"
         ,"https://s3.sa-east-1.amazonaws.com/ckan.saude.gov.br/SIPNI/COVID/uf/uf%3DCE/part-00001-8cc53ec0-4f0d-48d1-ab69-fc5dbebe4013.c000.csv"
         ,"https://s3.sa-east-1.amazonaws.com/ckan.saude.gov.br/SIPNI/COVID/uf/uf%3DCE/part-00002-8cc53ec0-4f0d-48d1-ab69-fc5dbebe4013.c000.csv"
         ,"https://s3.sa-east-1.amazonaws.com/ckan.saude.gov.br/SIPNI/COVID/uf/uf%3DDF/part-00000-8cc53ec0-4f0d-48d1-ab69-fc5dbebe4013.c000.csv"
         ,"https://s3.sa-east-1.amazonaws.com/ckan.saude.gov.br/SIPNI/COVID/uf/uf%3DDF/part-00001-8cc53ec0-4f0d-48d1-ab69-fc5dbebe4013.c000.csv"
         ,"https://s3.sa-east-1.amazonaws.com/ckan.saude.gov.br/SIPNI/COVID/uf/uf%3DDF/part-00002-8cc53ec0-4f0d-48d1-ab69-fc5dbebe4013.c000.csv"
         ,"https://s3.sa-east-1.amazonaws.com/ckan.saude.gov.br/SIPNI/COVID/uf/uf%3DES/part-00000-8cc53ec0-4f0d-48d1-ab69-fc5dbebe4013.c000.csv"
         ,"https://s3.sa-east-1.amazonaws.com/ckan.saude.gov.br/SIPNI/COVID/uf/uf%3DES/part-00001-8cc53ec0-4f0d-48d1-ab69-fc5dbebe4013.c000.csv"
         ,"https://s3.sa-east-1.amazonaws.com/ckan.saude.gov.br/SIPNI/COVID/uf/uf%3DES/part-00002-8cc53ec0-4f0d-48d1-ab69-fc5dbebe4013.c000.csv"
         ,"https://s3.sa-east-1.amazonaws.com/ckan.saude.gov.br/SIPNI/COVID/uf/uf%3DGO/part-00000-8cc53ec0-4f0d-48d1-ab69-fc5dbebe4013.c000.csv"
         ,"https://s3.sa-east-1.amazonaws.com/ckan.saude.gov.br/SIPNI/COVID/uf/uf%3DGO/part-00001-8cc53ec0-4f0d-48d1-ab69-fc5dbebe4013.c000.csv"
         ,"https://s3.sa-east-1.amazonaws.com/ckan.saude.gov.br/SIPNI/COVID/uf/uf%3DGO/part-00002-8cc53ec0-4f0d-48d1-ab69-fc5dbebe4013.c000.csv"
         ,"https://s3.sa-east-1.amazonaws.com/ckan.saude.gov.br/SIPNI/COVID/uf/uf%3DMA/part-00000-8cc53ec0-4f0d-48d1-ab69-fc5dbebe4013.c000.csv"
         ,"https://s3.sa-east-1.amazonaws.com/ckan.saude.gov.br/SIPNI/COVID/uf/uf%3DMA/part-00001-8cc53ec0-4f0d-48d1-ab69-fc5dbebe4013.c000.csv"
         ,"https://s3.sa-east-1.amazonaws.com/ckan.saude.gov.br/SIPNI/COVID/uf/uf%3DMA/part-00002-8cc53ec0-4f0d-48d1-ab69-fc5dbebe4013.c000.csv"
         ,"https://s3.sa-east-1.amazonaws.com/ckan.saude.gov.br/SIPNI/COVID/uf/uf%3DMG/part-00000-8cc53ec0-4f0d-48d1-ab69-fc5dbebe4013.c000.csv"
         ,"https://s3.sa-east-1.amazonaws.com/ckan.saude.gov.br/SIPNI/COVID/uf/uf%3DMG/part-00001-8cc53ec0-4f0d-48d1-ab69-fc5dbebe4013.c000.csv"
         ,"https://s3.sa-east-1.amazonaws.com/ckan.saude.gov.br/SIPNI/COVID/uf/uf%3DMG/part-00002-8cc53ec0-4f0d-48d1-ab69-fc5dbebe4013.c000.csv"
         ,"https://s3.sa-east-1.amazonaws.com/ckan.saude.gov.br/SIPNI/COVID/uf/uf%3DMS/part-00000-8cc53ec0-4f0d-48d1-ab69-fc5dbebe4013.c000.csv"
         ,"https://s3.sa-east-1.amazonaws.com/ckan.saude.gov.br/SIPNI/COVID/uf/uf%3DMS/part-00001-8cc53ec0-4f0d-48d1-ab69-fc5dbebe4013.c000.csv"
         ,"https://s3.sa-east-1.amazonaws.com/ckan.saude.gov.br/SIPNI/COVID/uf/uf%3DMS/part-00002-8cc53ec0-4f0d-48d1-ab69-fc5dbebe4013.c000.csv"
         ,"https://s3.sa-east-1.amazonaws.com/ckan.saude.gov.br/SIPNI/COVID/uf/uf%3DMT/part-00000-8cc53ec0-4f0d-48d1-ab69-fc5dbebe4013.c000.csv"
         ,"https://s3.sa-east-1.amazonaws.com/ckan.saude.gov.br/SIPNI/COVID/uf/uf%3DMT/part-00001-8cc53ec0-4f0d-48d1-ab69-fc5dbebe4013.c000.csv"
         ,"https://s3.sa-east-1.amazonaws.com/ckan.saude.gov.br/SIPNI/COVID/uf/uf%3DMT/part-00002-8cc53ec0-4f0d-48d1-ab69-fc5dbebe4013.c000.csv"
         )

nome_destino <- c("./dados/AC1.csv","./dados/AC2.csv","./dados/AC3.csv",
                  "./dados/AL1.csv","./dados/AL2.csv","./dados/AL3.csv",
                  "./dados/AM1.csv","./dados/AM2.csv","./dados/AM3.csv",
                  "./dados/AP1.csv","./dados/AP2.csv","./dados/AP3.csv",
                  "./dados/BA1.csv","./dados/BA2.csv","./dados/BA3.csv",
                  "./dados/CE1.csv","./dados/CE2.csv","./dados/CE3.csv",
                  "./dados/DF1.csv","./dados/DF2.csv","./dados/DF3.csv",
                  "./dados/ES1.csv","./dados/ES2.csv","./dados/ES3.csv",
                  "./dados/GO1.csv","./dados/GO2.csv","./dados/GO3.csv",
                  "./dados/MA1.csv","./dados/MA2.csv","./dados/MA3.csv",
                  "./dados/MG1.csv","./dados/MG2.csv","./dados/MG3.csv",
                  "./dados/MS1.csv","./dados/MS2.csv","./dados/MS3.csv",
                  "./dados/MT1.csv","./dados/MT2.csv","./dados/MT3.csv")

# Rodar o comando abaixo apenas uma vez para baixar!!!!
# download.file(link, nome_destino) {como já baixei, deixo esta parte como comentário}

```

### **b)** Usando a função `p_load` (do pacote `pacman`), carregue o pacote `vroom` (que deve ser usado em toda a Questão 1) e use-o para carregar o primeiro dos arquivos baixados para o R. Descreva brevemente o banco de dados.

*Extra: explore essa amostra sem o comando explícito de download.*

```{r 1b, echo=TRUE, message=FALSE, results='hide'}

p_load(vroom,fs,tidyfst)

AC1 <- vroom("./dados/AC1.csv",
             locale = locale("br", encoding = "UTF-8"),
             num_threads = threads)

```

Descrição: Este banco de dados é a primeira de três partes que compõe o banco de dados sobre registros de vacinação - COVID 19 do estado do Acre. Além desse estado, trabalharemos também com os registros dos estados do Alagoas, Amazonas, Amapá, Bahia, Ceará, Espírito Santo, Goiás, Maranhão, Minas Gerais, Mato Grosso do Sul, Mato Grosso, além do Distrito Federal.

A disponibilidade dos arquivos é feita pelo DataSUS de forma pública e gratuita. Para mais informações, acesse [DataSUS](https://opendatasus.saude.gov.br/about).

O dado de cada um dos estados é disponibilizado na forma de arquivos *.csv*, divididos em 3 partes. O tamanho dos arquivos difere levemente, ocupando entre *55Mb* e *70Mb* de memória rígida cada.

As tabelas constam informações individuais de cada vacinado. Cada linha da tabela é um indivíduo. Cada coluna da tabela é uma observação, característica, variável, do indivíduo.


### **c)** Quantos arquivos totalizam nossos dados? Qual é o tamanho total (em Megabytes) de todos os arquivos?

```{r 1c, echo=FALSE, message=FALSE, results='hide'}

p_load(tidyverse)

fs::file_size("./dados/AC1.csv")

arquivos<-list.files(path="./dados",full.names = T)
arquivos <- length(arquivos)

info <- dir_info(path="./dados/")
tamanhoarquivo <- info %>% 
  summarise_dt(size = sum(size))

```

A quantidade de arquivos é `r arquivos`. O tamanho total desses arquivos é `r tamanhoarquivo`b (2.35Gb)

### **d)** Repita o procedimento do item **b)**, mas, dessa vez, carregue para a memória apenas os casos em que a vacina aplicada foi a Astrazeneca. Para tanto, faça a filtragem usando uma conexão `pipe()`. Observe que a filtragem deve ser feita durante o carregamente, e não após ele.

Quantos megabites deixaram de ser carregados para a memória RAM (ao fazer a filtragem durante a leitura, e não no próprio `R`)?


```{r 1d, echo=TRUE, message=FALSE, results='hide'}

filtro <- "findstr ASTRAZENECA/FIOCRUZ C:\\Users\\toled\\Documents\\GitHub\\CE3\\dados\\AC1.csv"

AC1_AZ <- vroom(pipe(filtro),
                locale = locale("br", encoding = "UTF-8"),
                num_threads = threads)

economia <- format(object.size(AC1)-object.size(AC1_AZ),units="auto")

```

`r economia` deixaram de ser carregados para a memória RAM.

### **e)** Carregue para o `R` **todos** os arquivos da pasta de uma única vez (usando apenas um comando `R`, sem métodos iterativos).

```{r 1e, echo=TRUE, message=FALSE, results='hide'}

pasta_arquivos <- "./dados/"
nomes_arquivos <- list.files(pasta_arquivos)
nomes_arquivos <- str_c(pasta_arquivos, nomes_arquivos)

df <- vroom(nomes_arquivos,
            locale = locale("br", encoding = "UTF-8"),
            num_threads = threads)

```

## Questão 2: manipulação de dados

### **a)** Utilizando o pacote `data.table`, repita o procedimento do item **1e)**, agora mantendo, durante a leitura, apenas as 3 primeiras colunas. Use o pacote `geobr` para obter os dados sobre as regiões de saúde do Brasil (procure as funções do `geobr`). Junte (*join*) os dados da base de vacinações com o das regiões de saúde.

Descreva brevemente o que são as regiões (use documentação do governo, não se atenha à documentação do pacote).

```{r 2a, warning=FALSE, echo=TRUE, message=FALSE, results='hide'}

p_load(data.table)

df <- nomes_arquivos %>%
  map(fread,
      drop=c(4:17,19:28,30:32),
      nThread=threads) %>%
  rbindlist()

p_load(geobr)

rs <- read_health_region(
  year = 2013,
  macro = FALSE,
  simplified = FALSE,
  showProgress = TRUE
  )

rs <- as.data.table(rs)

index <- fread("./index.csv",select=(4:5),nThread = threads)

colnames(df)[4] <- "regiao ibge"
colnames(index) <- c("regiao ibge","regiao saude")
index$`regiao ibge`<- as.factor(index$`regiao ibge`)
index$`regiao saude` <- as.factor(index$`regiao saude`)
df$`regiao ibge` <- as.factor(df$`regiao ibge`)
colnames(rs)[1] <- "regiao saude"
rs$`regiao saude` <- as.factor(rs$`regiao saude`)

df <- merge(df,index, by="regiao ibge")

junto <- merge(df, rs, by = "regiao saude")

```

Região de Saúde: espaço geográfico contínuo constituído por agrupamentos de Municípios limítrofes, delimitado a partir de identidades culturais, econômicas e sociais e de redes de comunicação e infraestrutura de transportes compartilhados, com a finalidade de integrar a organização e o planejamento de ações e serviços de saúde. 
Fonte:[SciELO](https://www.scielosp.org/article/csc/2017.v22n4/1281-1289)

### **b)** No *datatable* obtido no item **a)**, crie as variáveis descritas abaixo considerando **apenas os pacientes registrados para a segunda dose**:

1. Quantidade de vacinados por região de saúde;
2. Condicionalmente, a *faixa de vacinação* por região de saúde (alta ou baixa, em relação à mediana da distribuição de vacinações). 

Crie uma tabela com as 5 regiões de saúde com menos vacinados em cada *faixa de vacinação*.

**Observação**: os itens **a)** e **b)** podem ser executados de modo encadeado, usando o operador de pipe.
 
```{r 2b, echo=FALSE}

junto <- subset(junto, vacina_descricao_dose == "2ª Dose")

#  1. Quantidade de vacinados por região de saúde
junto$`regiao saude` <- droplevels(junto$`regiao saude`)

#  2. Condicionalmente, a faixa de vacinação por região de saúde (alta ou baixa, em relação à mediana da distribuição de vacinações). 
vetor <- as.numeric(table(junto$`regiao saude`))

medianavetor <- median(vetor)

n <- junto %>% 
  count(`regiao saude`)

junto <- merge(junto, n, by = "regiao saude")

junto[, faixa_de_vacinacao:= ifelse(n > medianavetor, 'alto', 'baixa')] 

# Crie uma tabela com as 5 regiões de saúde com menos vacinados em cada faixa de vacinação.
# Os 5 menos vacinados da faixa "baixo"

tabela <- as.data.table(table(junto$`regiao saude`))
colnames(tabela) <- c("regiao saude","n")

tabela <- tabela[order(n)]
tabela <- tabela[1:5,]

tabela5 <- merge(tabela, rs, by = "regiao saude")
tabela5 <- tabela5[,1:6]

# Os 5 menos vacinados da faixa "alto"

tabela <- as.data.table(table(junto$`regiao saude`))
colnames(tabela) <- c("regiao saude","n")

tabela <- tabela[order(n)]

tabela <- filter (tabela, n >= 2957)

tabela5a <- merge(tabela, rs, by = "regiao saude")
tabela5a <- as.data.table(tabela5a)
tabela5a <- tabela5a[order(n)]
tabela5a <- tabela5a[1:5,1:6]

```

Tabelas:
```{r 2bt, echo=FALSE}
p_load(knitr)
kable(tabela5)

kable(tabela5a)

```

### **c)** Utilizando o pacote `dtplyr`, repita o procedimento dos itens **a)** e **b)** (lembre-se das funções `mutate`, `group_by`, `summarise`, entre outras). Garanta que você conseguiu criar um objeto com *lazy evaluation* e outro resgatado todos os dados para a memória. Exiba os resultados.

```{r 2c, warning=FALSE, echo=FALSE}

p_load(dtplyr)

dt_df <- lazy_dt(df)

# Verificando o lazy evaluation
p_load(lobstr)

tamanhodf <- obj_size(df)
tamanhodflz <- obj_size(dt_df)
tamanhojuntos <- obj_size(df, dt_df)
#

dt_df <- left_join(df,index,by="regiao ibge") 
colnames(rs)[1] <- "regiao saude.x"
dt_df <- left_join(dt_df,rs,by="regiao saude.x")

dfc <- dt_df %>%
  collect()
dfc <- dfc[,1:6]

dfc_dt <- lazy_dt(dfc)
dfc_dt <- dfc_dt %>%
  filter(vacina_descricao_dose == "2ª Dose")
dfc <- dfc_dt %>%
  collect()
  
colnames(dfc)[6] <- "regiao saude"
dfc$`regiao saude` <- droplevels(dfc$`regiao saude`)
vetort <- as.numeric(table(dfc$`regiao saude`))

medianavetort <- median(vetort)

n <- dfc %>% 
  count(`regiao saude`)

dfc <- left_join(dfc, n, by = "regiao saude")

dfc <- dfc %>%
  mutate(faixa_de_vacinacao = ifelse(n >= medianavetort,'alto','baixo'))

```

De fato, se olharmos o espaço ocupado em memória do objeto original `r tamanhodf`, do objeto *lazy* `r tamanhodflz`e dos objetos em conjunto `r tamanhojuntos`, observamos o objeto *lazy* não está ocupando espaço extra em memória em relação ao objeto original.

### **d)** Com o pacote `microbenchmark`, comparare o tempo de execução do item **c)** quando se adota as funções do `dtplyr` e do `dplyr`.

Tempo de execução dos códigos usando `dplyr` e `dtplyr`:

```{r 2d, echo=FALSE, message=FALSE, results='hide'}
p_load(microbenchmark)

mbm <- readRDS("./mbm.rds")
autoplot(mbm)

```

Plotando o `microbenchmark` realizado 100 vezes, podemos observar que o tempo de execução do código em `dtplyr` é consideravelmente mais rápido se comparado ao tempo de execução com o `dplyr`.

## Considerações finais:
Este PDF é um relatório formatado a fim de entrega do trabalho de forma direta e elegante. Para acesso ao código completo com comentários sobre os processos, favor observar o arquivo *esboco.r* que segue em anexo na entrega.
