---
title: "Bancos de dados em R"
output:
  rmdformats::downcute:
    code_folding: show
    df_print: paged
    self_contained: true
    thumbnails: true
    lightbox: true
    gallery: false
    highlight: tango
---


```{=html}
<style>
body {
text-align: left}
</style>
```



<!-- \centering -->
<!-- \raggedright -->
<!-- \begin{center} -->
<!--  \Large Universidade de Brasília\\ -->
<!--  IE - Departamento de Estatística\\ -->
<!-- \end{center}  -->
<!--  \vskip 12em -->
<!-- \begin{center} -->
<!--  \Large \textbf{Banco de dados usando R} -->
<!--  \par -->
<!--  \vskip 7em -->
<!-- \end{center} -->
<!-- \setlength{\baselineskip}{.5cm} -->
<!-- \small \textbf{} -->
<!-- \par -->
<!-- \vskip 5em -->
<!-- \begin{flushright} -->
<!-- \end{flushright} -->
<!-- \vskip 6em -->
<!-- \begin{center} -->
<!-- \setlength{\baselineskip}{.5cm} -->
<!-- Brasília\\ -->
<!-- \vskip 1em -->
<!-- \today -->
<!-- \end{center} -->
<!-- \newpage -->


## Conhecimentos Prévios

Antes de criar um banco de dados em sua máquina é necessário compreender que o princípio básico de um *Banco de Dados* é armazenar informações de um sistema e isto pode ser realizado por meio de uma estrutura de dados relacional (SQL) ou não-relacional (NoSQL). Ambas são opções viáveis, no entanto, existem certas distinções que devemos ter em mente para tomarmos a decisão certa.

### Structured Query Language (SQL)
SQL é a linguagem mais conhecida do mundo e também a mais popular. É utilizada para executar comandos em Banco de Dados Relacionais, isto é, baseado em tabelas. É por meio desta que criamos *databases*, tabelas, colunas, indices, garantimos e revogamos privilégios a usuários e consultamos os dados armazenados no banco de dados.
SQL é uma linguagem declarativa dividida em conjuntos de comandos Data Definition Language (DDL), Data Manipulation Language (DML), Data Control Language (DCL), Transactional Control Language (TCL) e Data Query Language (DQL).
Vamos descrever os conjuntos de comandos da linguagem SQL utilizando exemplos baseados em SQLite.

### RSQLite
RSQLite é a maneira mais fácil de usar um banco de dados do R porque o próprio pacote contém SQLite e não é necessário a instalação de nenhum software externo. 

Como de praxe necessita-se instalar as bibliotecas que serão abordadas e carregá-las no ambiente R.



```{r setup, results = FALSE, message = FALSE}
knitr::opts_chunk$set(echo = TRUE, cache = T, warnings = F)

# carregando os pacotes necessários
if (!require("pacman")) install.packages("pacman")
p_load(dplyr, tidyverse, rmdformats, stringr, 
       vroom, mongolite, RSQLite, DBI, dbplyr)
```



### Conectando-se a um banco
Para criar ou conectar-se a uma conexão ao banco de dados SQLite, basta fornecer o nome do local do arquivo para `dbConnect`. 

```{r eval=T}
mydb <- dbConnect(RSQLite::SQLite(), "my-db.sqlite")
# dbDisconnect(mydb)
mydb
```

Agora, se você precisa apenas de um banco de dados temporário, use "" (para um banco de dados em disco) ou *":memory:" ou "file::memory:"* (para um banco de dados na memória). Este banco de dados será excluído automaticamente quando você se desconectar dele.

Acima criamos uma conexão com dados. Podemos verificar pelo comando a seguir que este não contem nenhuma tabela.

```{r}
dbListTables(mydb)
```
As colunas do SQLite são *BRINT* e você não precisa definir uma chave primária, pois por padrão a tabela terá uma chave baseada no valor da linha.
*   [B]lob
*   [R]real
*   [I]integer
*   [N]null
*   [T]text

Sendo assim para criar uma tabela vazia podemos nos basear na sintaxe abaixo do sql:

CREATE TABLE nome_tabela (
  id,
  coluna_01,
  coluna_02,
  coluna_03
)

### Criando uma tabela

Para ultilizar algum comando sql podemos usar a função dbGetQuery(), ou seja, abaixo é passado a sintaxe criada acima na conexão anteriormente criada. Além disto, com a função dbListFields() podemos ver o nome das colunas criadas.

```{r}
names(iris)
dbSendStatement(
  mydb,
  'CREATE TABLE nome_tabela(
"Sepal.Length",
"Sepal.Width" ,
"Petal.Length",
"Petal.Width" ,
"Species")'
)
dbListFields(mydb, "nome_tabela")
```
Outra forma seria usar o comando abaixo mas antes será necessario remover a tabela existente.

```{r}
dbRemoveTable(mydb,"nome_tabela")
dbCreateTable(mydb, "nome_tabela", iris)
dbListFields(mydb, "nome_tabela")
```

Agora para inserir os dados podemos usar a função dbAppendTable() e para visulizar a função dbReadTable().

```{r}
dbAppendTable(mydb, "nome_tabela", iris)
dbReadTable(mydb, "nome_tabela")
```

Outra forma de executar os passos acima e ainda mais direta será ultilizada para inserir os dados de VOO da ANAC, para isso é necessário importa-lo.

```{r message=FALSE, warning=FALSE}
(pasta_arquivos <- "../../../dados/")
nomes_arquivos <- list.files(pasta_arquivos, "combinada202") %>% 
  str_c(pasta_arquivos, .)

vroom(nomes_arquivos[1],
               locale = locale("br", encoding = "latin1"),
               num_threads = 3) %>% 
dbWriteTable(mydb, "dados", .)
  
append_na_db <- function(arquivo, conn) {
  vroom(arquivo,
               locale = locale("br", encoding = "latin1"),
               num_threads = 3) %>% 
  dbAppendTable(conn, "dados", .)
}
  
walk(nomes_arquivos[-1],
      append_na_db, 
      conn = mydb)
```

Os arquivos foram empilhados na tabela dados. A seguir utilizamos códigos sql para identificar o número de linhas e extrair as 5 primeiras linhas e  

```{r}
dbGetQuery(mydb, "SELECT COUNT(*) FROM dados") 

dbGetQuery(mydb, "SELECT * FROM dados LIMIT 5") 
```


### Criando scripts em SQL

ultilizando funções do dplyr podemos calcular, por exemplo, a média dos da carga paga (em Kg) por país e observar os 10 maiores resultados por meio do seguinte código.

```{r}
# Criando uma referência (no R) à tabela dados (no banco)
dados <- tbl(mydb, "dados")

# Usando funções do dplyr
dados %>% group_by(nm_pais) %>%
  summarise("mediaKgPago" = mean(kg_carga_paga, na.rm = T)) %>%
  arrange(desc(`mediaKgPago`))
```

### Tradução script R em SQL
Frequentemente estamos interessado em saber o comando sql gerado a partir dos comandos do pdlyr. 

```{r}
dados %>% group_by(nm_pais) %>%
  summarise("médiaKgPago" = mean(kg_carga_paga, na.rm = T)) %>%
  arrange(desc(`médiaKgPago`)) %>% 
  filter(between(row_number(), 1, 10)) %>% 
  show_query()
```

```{r}
dbGetQuery(mydb,
'SELECT `nm_pais`, `médiaKgPago`
FROM (SELECT `nm_pais`, `médiaKgPago`, ROW_NUMBER() OVER (ORDER BY `médiaKgPago` DESC) AS `q01`
FROM (SELECT `nm_pais`, AVG(`kg_carga_paga`) AS `médiaKgPago`
FROM `dados`
GROUP BY `nm_pais`))
WHERE (`q01` BETWEEN 1.0 AND 10.0)')
```






